臺灣高等法院花蓮分院刑事判決　　　　　　　　　　　九十一年度上訴字第三七號
　　上　訴　人　臺灣花蓮地方法院檢察署檢察官
　　被　　　告　子○○
右上訴人因被告詐欺案件，不服臺灣花蓮地方法院八十九年度訴字第二八０號中華民
國九十年十二月三十一日第一審判決（起訴案號：臺灣花蓮地方法院檢察署八十九年
度偵緝第七五號）提起上訴，本院判決如左：
    主  文
上訴駁回。
    理  由
一、台灣花蓮地方法院檢察署檢察官在原審法院之公訴意旨略以：被告子○○與王順
    國（檢察官另案通緝中）係夫妻，二人共同基於意圖為自己不法所有之常業犯意
    聯絡，假借受僱於設址花蓮縣吉安鄉○○路○段一四八號一樓永志旅行社股份有
    限公司（下稱永志旅行社）擔任副理之名義向人招攬國外旅遊團，使人陷於錯誤
    ，而於(一)民國八十五年十二月間某日向癸○○○○股份有限公司（下稱癸○○○○）詐得旅遊團費新台幣（下同）十五萬元，(二)於同年十二月十日向庚○○詐得
    其所轉交之甲○○、丑○○、丁○○、己○○四人之旅遊團費十萬零三千二百元
    ，(三)於同年十二月十八日向宏懋實業公司詐購五萬二千零一十五元之禮品乙批，
    (四)於八十六年一月七日向鄭敏通詐騙旅遊團費七千五百元，(五)於八十六年一月十
    一日（原審誤植為十七日）向壬○○、戊○○、辛○○、乙○○四人詐騙旅遊團
    費二萬元。子○○取得上開團費及財物後，即將之轉交王順國並將之佔為己有。
    屆期竟無法依約出團，嗣經上開被害人向永志旅行社追償團費時，始被發現，因
    認被告涉有刑法第三百四十條（原審誤植為第三百三十九條）之常業詐欺罪嫌云
    云。
二、本件公訴人認被告涉有右揭常業詐欺罪嫌，無非以被告坦承有收受被害人壬○○
    、戊○○、辛○○、乙○○、甲○○、丑○○、丁○○、己○○等人所繳交之團
    費，及被告係受僱於王順國，且非永志旅社之副理，及有財物簽收單附卷為其主
    要論據。訊據被告堅決否認有何詐欺犯行，辯稱：「我們是靠行永志旅行社從事
    旅遊業務，業務我們自已跑，招到客戶之後旅遊出團時，要用永志旅行社名義出
    團，永志旅行社在每個月向我們收靠行費，所收的團費都交給王順國，王順國本
    人欠地下錢莊的錢，所以就跑到國外去，沒有處理出團的事，其餘王順國訂貨的
    事我都不知道」等語。
三、按犯罪事實應依證據認定之，無證據不得推定其犯罪事實；又不能證明被告犯罪
    者，應諭知無罪之判決。刑事訴訟法第一百五十四條、第三百零一條第一項分別
    定有明文。按刑法第三百三十九條第一項詐欺罪之成立，以意圖為自己或第三人
    不法所有，以詐術使人將本人或第三人之物交付為要件。所謂以詐術使人交付，
    必須被詐欺人因其詐術而陷於錯誤，若其所用方法，不能認為詐術，亦不致使人
    陷於錯誤，即不構成該罪。
四、經查：
  (一)關於詐欺旅遊團費部分：
    1.被告子○○確實有從事旅遊行業等情，已據其提出之自七十八年間起至八十五
      年間，分別在旅遊公司工作或參加台北市旅遊職業工會之勞工保險卡、八十二
      年當選台北市旅遊工會模範勞工之獎狀、當選台北市旅遊職業工會第三屆會員
      代表選舉當選名冊、台北市旅遊職業工會第四、五、六屆理監事名錄附卷可查
      （見原審卷第九十二至九十八頁），另被告亦確實自八十五年八、九月間起，
      在告訴人永志旅行社花蓮分公司所在之花蓮縣吉安鄉○○路○段一四八號合署
      辦公從事旅遊事業之經營乙節，除據告訴人於告訴狀、存證律師函及在偵查中
      迭次指陳外，並據與被告配偶王順國素有業務往來之廠商趙麗玲及前曾與王順
      國共同經營九富豪旅行社之合夥人劉平忠在偵查中證實在卷（見八十六年度偵
      字第一０四六號卷第八十五頁反面至第八十六頁），況經本院質之證人即永志
      旅行社花蓮分公司之實際負責人丙○○亦不否認曾邀被告配偶王順國合併經營
      並談妥分租營業場所之事實（見本院九十一年四月十七日訊問筆錄第二頁），
      所為證詞亦非全然不利於被告，亦足見被告確有從事旅遊工作，招攬國外旅遊
      出團業務，並與永志旅行社花蓮分公司同在一營業場所內經營旅遊事業之情形
      ，非如公訴人所述係以旅遊工作為其常業詐欺之手段。況證人丙○○當初如未
      提議並應允王順國合併經營旅遊事業，則告訴人永志旅行社豈有容任被告及其
      配偶王順國在該旅行社內合署辦理旅遊業務招攬出團之理，因此王順國嗣以永
      志旅行社名義為其本人及被告印製名片當不足為奇；又告訴人永志旅行社所提
      出之被告不在職證明書，諒係告訴人為撇清責任所為，用意明顯，焉能據此作
      為不利於被告之證據。
    2.向客戶壬○○、戊○○、辛○○、乙○○詐騙旅遊團費部分：查該筆旅遊團費
      之收款情形，業據被害人戊○○在原審審理時供述：「當初我是看到報紙廣告
      ，我自己到吉安鄉的旅行社去為壬○○、我自己、我的小孩辛○○及朋友乙○○報名，並且繳了二萬元訂金（每人五千元）給公司的承辦小姐（即被告子○○），事後因為沒有出團，我打電話去問，他們說不能出團，因為沒有拿到費
      用，後來透過品保協會去交涉，後來旅行社退了二萬元團費給我們」等語（見
      原審卷第三十一頁）明確。依此，被害人既係主動前往確有在營業中之旅行社
      訂購國外旅遊行程，繳交團費，而由被告收受，雖事後未出團，然被告並未對
      被害人實施任何詐術，此僅被告是否涉及侵占該筆團費問題，尚與詐欺行為有
      間。
    3.向被害人庚○○詐騙其所轉交甲○○、丑○○、丁○○、己○○旅遊團費部分
      ：查庚○○轉交旅遊團費之經過，業據其於原審審理時證稱：「八十五年間在
      永志旅行社吉安鄉分公司（按即花蓮分公司）上班，甲○○等四人的案子是我
      去向他們招攬的，我跟甲○○四人是朋友，旅遊地點是泗水，每一個人二萬多
      元，總共收了十幾萬元，八十五年底我在旅行社先將訂金一萬元交給被告，後
      來才把其餘的錢交給被告，被告有開立收據給我，後來客戶問我為何沒有消息
      ，我回去問就發現被告已經沒有去上班了」等語（見原審卷第三十二頁）；核
      與被害人丁○○、己○○於八十九年七月二十四日偵查時所陳：「是永志旅行
      社庚○○向我們招攬，我們總共交了五萬多元的團費給庚○○，都是庚○○來
      接洽，王順國、子○○二人沒有出面接洽」等情（見八十九年偵緝字第七五號
      卷第四十九頁）及己○○嗣於原審審理時證稱：「我跟我妻子丁○○是鄰居庚○○招攬去巴里島旅遊，每一個人二萬多元，我與我妻子及甲○○等四人都把
      團費交給庚○○，時間到了沒有出團，庚○○說公司倒了，錢交給被告夫妻」
      等語（見原審卷第三十三頁）均相符合。準此，既係旅行社之業務員對外招攬
      國外旅遊並收取團費，尚難認被告有對被害人甲○○等四人或業務員庚○○施
      用任何詐術可言，雖被告確有自庚○○處收取旅遊團費之事實，然此亦屬被告
      是否侵占團費之問題，並非詐欺行為。
    4.至騙取客戶鄭敏通旅遊團費七千五百元部分：公訴人雖認被告有向鄭敏通詐騙
      旅遊團費七千五百元之行為，然公訴人所持之證據僅係根據告訴人永志旅行社
      於八十六年二月二十五日提出告訴時，於告訴狀中所附之王順國夫妻積欠客戶
      之欠債目錄編號十五所載之飛機票七千五百元（見八十六年度偵字第一０四六
      號卷第十二頁之附表一），以及並非由被告簽寫，然有客戶鄭敏通簽名之七千
      五百元之收費明細表乙紙（見同上偵查卷第三十九頁）為其論罪之依據，惟查
      告訴人公司所提出之上開資料，其上又未見任何記載被告犯行之事證，已難認
      被告涉有此部分詐欺行為，再該鄭敏通於偵查中更未經檢察官傳喚到庭以查明
      實情，又遍閱全卷亦欠缺鄭敏通之年籍、住居所等資料足供傳喚調查，因而就
      此部分自屬無證據證明被告涉有向鄭敏通詐騙七千五百元之犯罪存在。
    5.向癸○○○○詐騙團費部分：癸○○○○之告訴代理人常國慶曾於八十六年十
      二月十一日偵查時指陳：「子○○、王順國二人係夫妻關係，八十五年十二月
      間王順國告訴本公司說他有一團十五人要到琉球玩，要我們替他安排訂房及機
      位等事宜，並交付九萬元費用給我們，尾款約定在出團當日要付清，尾款是十
      五萬元，但他在出團後第四天（即八十五年十二月十三日）郵寄十五萬元之支
      票給我們，該支票是王順國為發票人，該支票到期日為八十五年十二月二十日
      ，我們屆期去領款，該支票遭退票，他有到我們公司說有誠意解決，開了三張
      每張五萬元之支票給我們，三張支票屆期又退票，我們就聯絡他們二人，但他
      們已不知去向，之所以認為子○○詐欺是因為辦理護照及簽證等事宜都是子○○與我們聯絡，該次有出團，費用共二十四萬元，扣除之前付的九萬元，尚欠
      十五萬元，費用花在團員之食宿、門票等，團員之機票護照我有交給該團領隊
      ，保管條上之金額是由我寫好後，由王順國簽名後，再傳真給我，實際上他並
      未保管二十四萬元」等語（見八十六年度偵字第四五一一號卷第十九、二十頁
      ），並有現金保管條乙紙、王順國所簽發之支票影本三紙附卷可查（見同上偵
      查卷第九至十二頁）。則依該告訴代理人所述，其間或有民事債務糾紛，但依
      其實際爭執內容以觀，尚難認被告對癸○○○○有何施用詐術之行為。
    6.綜前所述，被告確有實際從事旅遊業務之事實不假，縱被告曾由被害人鄭敏通
      、庚○○（轉交甲○○、丑○○、丁○○、己○○四人旅遊團費）、壬○○、
      戊○○、辛○○、乙○○等人收取旅遊團費，或被告之配偶王順國有積欠癸○○○○十五萬元出團費用之情事，然被告既未對被害人等實施任何詐術使之陷
      於錯誤因而受騙，或並無詐欺之確切證據可資依憑，則被告之行為應不構成詐
      欺罪責甚明。
  (二)詐欺宏懋實業公司禮品部分：
    1.就向宏懋實業公司訂購禮品乙事，舉凡訂貨、收貨，乃至交貨地點等項均與被
      告無涉，此情業據被害人宏懋實業公司負責人趙子銘、劉淑貞夫妻到庭證述：
      「當初是王順國與另一位先生到我們公司隔壁印刷行印宣傳單，順便到我們店
      內訂貨，是用旅行社的名義訂的，訂貨原因是要給旅行社客戶摸彩用，訂購金
      額大約十萬多元上下，包含很多小家電，當初我有跟他要訂金，他跟我說貨送
      到後會開三分之一價金的票給我，我是要求貨到時最少要付一半現金，他跟我
      說他們公司那麼大不會不給錢，後來王順國要求我們把貨送公司以外的地方，
      另有少部分是送到公司，送到時有開貨款三分之一金額的支票（是否開子○○
      的票要詳查），餘款要我過二天去拿，後來我去拿時，已經人去樓空，支票後
      來跳票了」等語翔實（見原審卷第三十五頁）；而被害人宏懋實業公司負責人
      趙子銘於八十六年三月二十日偵查時亦曾指稱：「八十五年十二月十八日王順
    國來我宏懋實業公司訂購禮品，訂購一些電器、裝飾用品，價格為六萬二千零
      十五元，他付了一萬五千元訂金，他有出示名片，上記載他是永志旅行社副總
      ，要我們送貨到永志公司，由他簽收，當時子○○也有在收據上簽收，他要我
      們在八十六年一月十六日收尾款，結果我去收時，他人已不在了」等語（見八
      十六年度偵字第一０四六號卷第八十六頁），則依其所述經過情形，訂貨者既
      為王順國，被告並未前往訂購貨品，再稽之被害人在偵查中提出之二紙貨品簽
      收單所載，其中客戶欄之簽收人均為「王」（見八十六年度偵字第一０四六號
      卷第九十四頁），亦非本案被告子○○，實無任何證據足認被告有何簽收貨品
      之共同犯意而涉詐購禮品之犯行，至王順國是否以子○○名義簽發支票乙節，
      被害人亦未提出任何資料以實其說，此部分即難認真實。
    2.至向被害人宏懋實業公司訂購禮品乙批之王順國，在偵查中並未經檢察官傳喚
      到庭訊問，以查明是否與被告共同涉有詐購禮品情事，因而尚無不利於被告之
      證據可資採認。而王順國於八十六年一月十三日出境後迄未返抵國門，其人目
      前仍滯留國外未歸等情，業經本院向內政部警政署入出境管理局查明屬實，有
      該局九十一年四月八日境信昌字第０九一００二三０一七函附出入境紀錄表乙
      份在卷可參，此部分本院已極盡調查之能事，亦併敘明。
    3.綜上所述，本案被害人宏懋實業公司縱有受人詐騙禮品乙事，然依卷內所示證
      據，充其量亦僅能認定實施詐騙行為者，僅王順國一人耳，迄無任何積極證據
      足認被告亦涉及其事，既無證據，即難僅以被告與王順國係夫妻關係，推測認
      為被告與王順國共同涉有詐欺罪嫌。
五、綜上調查之結果，被告並無以經營旅遊業務為欺罔他人之手段，向被害人壬○○
    等多人詐騙旅遊團費及向宏懋實業公司詐購禮品之行為，自難認其涉有常業詐欺
    犯罪，此外，復查無其他積極證據足資認定被告確有公訴人所指之前揭犯行，揆
    諸首揭說明，不能證明被告犯罪，原審因予被告無罪之諭知，採證符合經驗及論
    理法則，認事用法並無違誤，檢察官上訴猶以證據取捨事項再為爭執，指摘原判
    決不當，求予撤銷改判，實無理由，應予駁回。至被告曾收受被害人等旅遊團費
    ，事後未能出團，是否僅屬民事債務不履行責任，抑或尚涉及侵吞團費之刑事責
    任，則不無研析之餘地，然因侵占行為與詐欺行為之基本社會事實並非同一，自
    非檢察官起訴效力所及，本院實不得加以審理，此宜由檢察官另行偵辦，併予敘
    明。
據上論斷，應依刑事訴訟法第三百六十八條，判決如主文。
本案經檢察官邱雲昌到庭執行職務。
中      華      民      國    九十一    年      五      月    十  五    日
                                  審判長法官  吳  鴻  章
                                        法官  林  慶  煙
                                        法官  張  健  河
右正本證明與原本無異。
如不服本判決，應於判決送達後十日內向本院提出上訴狀。其未述理由者，並應於
提出上訴狀後十日內向本院補提理由狀(須附繕本)。
                                      書記官  鄧  瑞  雲
中      華      民      國    九十一    年      五      月    十  五    日
